臺灣板橋地方法院民事裁定　　　　　 100年度消債更字第69號
聲　請　人　呂蕙如
上列當事人聲請消費者債務清理事件，本院裁定如下：
    主  文
聲請人呂蕙如自中華民國一百年五月二十日下午四時起開始更生
程序。
命司法事務官進行更生程序。
    理  由
一、本件聲請意旨略以：
（一）自民國94年間，聲請人任職於生技公司，收入約新臺幣（
      下同）3萬元，雖不充裕但尚稱穩定，由於長兄當時從事
      房地產投資事業，因資金週轉問題商請聲請人協助向銀行
      申請多筆信用貸款及信用卡通信貸款，並承諾會承擔付款
      義務，未料當時合作工程包商倒閉，導致資金數百萬一夕
      之間追索無門並負債累累，長兄亦因此遠赴大陸避債，滯
      留至今未歸，然龐大債務落於一身，因收支失衡更以信用
      卡以債養債，惡性循環終至95年5月後再無法負擔每月應
      繳金額。因債務問題長期無法有穩定工作，隨處打工賺取
      生活所需，長年生活作息不良及壓力導致尿毒症引發慢性
      腎衰竭，98年10月緊急入院手術治療，從此領有重大傷病
      證明及身心障礙手冊，需每日居家洗腎才能維持腎臟機能
      運作。期間更發現有心臟衰竭等問題，長期追蹤治療，預
      計於100年4月6日進行心導管手術。
（二）聲請人目前家庭成員除母親年屆65歲，因糖尿病及心臟病
      需長期追蹤治療，大哥滯留大陸多年無音訊，二哥因肢體
      殘障及躁鬱症領有身心障礙手冊，近年從事保險業務也因
      精神問題業績不見好轉，收入微薄，聲請人目前任職中央
      研究院擔任採購助理一職，收入相對穩定，家庭支出的重
      擔也落於肩上，聲請人為維持生計雖身體患有重大疾病仍
      堅持工作，努力不懈，期望有解決困境之日。
（三）99年7月聲請人為使本身債務金額得以有效控制並分期攤
      還，遂向最大債權銀行－台新銀行聲請協商。感謝台新銀
      行提供二階段還款計畫，利率0%，前72期月付5,000元作
      為還款方案，聲請人於99年9月簽約後依約定還款，原本
      以為多年債務終將有機會能有計畫清償，未料聲請人任職
      公司又於99年12月收到新光行銷股份有限公司扣薪執行命
      令，要求扣押聲請人三分之一薪資，原本每月30,600元的
      收入扣薪後僅實領20,400元，扣除生活所需及年邁母親需
      扶養之費用外，實無能力再繼續履行，遂於100年2月毀諾
      與台新銀行之協議方案。聲請人於銀行債務外尚有三家資
      產管理公司債務約90萬元、為母親擔保之保證債務兩筆約
      75萬元，然母親年邁體弱已無工作能力，債權銀行當然轉
      向保證人求償，目前又接獲三信銀行聲請併案扣押薪資執
      行命令，多筆債權同時追償，聲請人顯無能力逐一清償。
（四）綜上所述，聲請人現於中央研究院任職，每月薪資約為30
      ,600元，扣除生活所需及扶養費用21,170元，聲請人願將
      所剩之金額9,500元全數作為更生方案之還款金額，爰請
      求裁定准予更生云云。
二、按債務人對於金融機構因消費借貸、自用住宅借款、信用卡
    或現金卡契約而負債務，在聲請更生或清算前，應提出債權
    人清冊，以書面向最大債權金融機構請求協商債務清償方案
    並表明共同協商之意旨，消費者債務清理條例第151 條第1
    項定有明文。而債務人與金融機構協商成立者，不得聲請更
    生或清算，但因不可歸責於己之事由，致履行顯有重大困難
    者，不在此限；消費者債務清理條例施行前，債務人依金融
    主管機關協調成立之中華民國銀行公會會員辦理消費金融案
    件無擔保債務協商機制與金融機構成立之協商，準用前項之
    規定，消費者債務清理條例第151 條第5 項、第6 項亦分別
    有明文可參。
三、次按前開法律規定之「但因不可歸責於己之事由，致履行顯
    有重大困難者，不在此限」，其立法意旨係基於債務清償方
    案成立後，應由債務人誠實遵守信用履行協商還款條件，惟
    於例外情形下發生情事變更，在清償期間收入或收益不如預
    期，致該方案履行困難甚或履行不能，因不可歸責於己之事
    由，始能聲請更生或清算。此規範意旨在避免債務人任意毀
    諾已成立之協商，濫用更生或清算之裁判上債務清理程序。
    蓋以債務清償方案係經當事人行使程序選擇權所為之債務清
    理契約，債務人應受該成立之協議所拘束。債務人既已與金
    融機構協商成立，如認該協商方案履行有其他不適當情形，
    自仍應再循協商途徑謀求解決。又所謂不可歸責於己之事由
    ，係指出於非己身所能控制之自然力或其他人為事由，具有
    猝然性而不能預知，非人力所能參與或所能阻止，而陷於不
    能履行承諾償還自己之債務者而言。
四、本院查：
（一）聲請人於消費者債務清理條例施行前，曾依金融主管機關
      協調成立之中華民國銀行公會會員辦理消費金融案件無擔
      保債務協商機制，與最大債權金融機構台新國際商業銀行
      股份有限公司達成協商，約定於民國99年10月起，每月應
      償還款項合計為5,000元等情，業據聲請人提出協議書及
      無擔保債務還款計劃影本各一份為證。準此，本件聲請人
      依上開協商機制與最大債權金融機構協商成立後，再向本
      院聲請更生，尚須符合「不可歸責於己之事由致履行顯有
      重大困難」之法定要件，方為適法。
（二）就聲請人本人之必要生活支出部分，聲請人並未提出全部
      憑證以資證明，無從審酌是否均屬必要之費用，此部份因
      消費者債務清理條例之立法目的，係為使不幸陷入經濟困
      境之人得以清理債務、重建生活，並在清理過程中能保有
      符合人性尊嚴之最低基本生活，而非維持債務人過去慣常
      之寬逸生活，是於評估債務人是否有不能清償或履行原協
      商方案是否顯有重大困難時，並非由聲請人任意主張其基
      本生活費用之數額，否則將造成揮霍無度以致清償能力降
      低，反而易使更生程序無從進行，因此本院認應以內政部
      所公告之99年度臺灣省低收入戶最低生活費用每人每月為
      10,792元計算始為合理。
（三）聲請人主張其任職於中央研究院每月薪資約30,600元，業
      據聲請人所附郵政存簿儲金簿及勞工保險被保險人投保資
      料表在卷可憑。又聲請人主張其母親因年邁體弱已無工作
      能力，每月需支出扶養費5,000元，亦據聲請人所附聲請
      人母親蔡櫻財政部台北市國稅局97、98年度綜合所得各
      類所得資料清單及財產歸屬資料清單可證其為真。聲請人
      以每月月薪30,600元，扣除其每月生活費10,792元及扶養
      費5,000元後，每月剩餘14,808元（30,600元－10,792元
      －5,000元＝14,808元），雖足以償還協商費用5,000元，
      惟聲請人又稱其於99年12月收到新光行銷股份有限公司扣
      薪執行命令，原本每月30,600元的收入扣薪後僅實領20,4
      00元，故以聲請人每月實領20,400元，扣除其每月生活費
      10,792元及扶養費5,000元後，每月僅剩餘4,608元（20,4
      00元－10,792元－5,000元＝4,608元），實難以償還協商
      費用。且聲請人陸續受多筆未加入協商之債權同時追償，
      從而本院認為聲請人無法履行協商條件致發生毀諾等情事
      ，應屬不可歸責於己致履行顯有重大困難之事由。
五、綜上所述，本件聲請人為一般消費者，並未從事營業活動。
    其無法依協議履行係因不可歸責於己之事由，又所負無擔保
    或無優先權之債務，並未逾1,200萬元，且未經法院裁定開
    始清算程序或宣告破產，復查無消費者債務清理條例第6條
    第3項、第8條或第46條各款所定駁回更生聲請之事由存在，
    則聲請人聲請更生，應屬有據，自應准許。
六、依消費者債務清理條例第11條第1項、第45條第1項、第16條
    第1項，裁定如主文。聲請人於更生程序開始後，應另提出
    足以為債權人會議可決或經法院認為公允之更生方案以供採
    擇，俾免更生程序進行至依消費者債務清理條例第61條規定
    應行清算之程度，附此敘明。
中    華    民    國   100    年    5     月    20    日
                  民事第二庭    法  官  張谷輔
上為正本係照原本作成
本件不得抗告
本裁定已於100年5月20日下午4時公告
中    華    民    國   100    年    5     月    20    日
                                書記官  尤秋菊